【裁判字號】    90,台上,4457
【裁判日期】    900719
【裁判案由】    走私
【裁判全文】
最高法院刑事判決                                九十年度台上字第四四五七號
    上  訴  人  台灣高等法院高雄分院檢察署檢察官
    上  訴  人
    即  被  告  甲○○
    上  訴  人  乙○○
    右二人共同
    選任辯護人  許明德律師
                吳芝瑛律師
                俞兆年律師
右上訴人等因被告等走私案件，不服台灣高等法院高雄分院中華民國九十年四月三日
第二審更審判決（八十八年度上更(一)字第三四六號，起訴案號：台灣屏東地方法院檢
察署八十七年度偵字第四二三○號、五三八八號），提起上訴，本院判決如左：
    主  文
原判決關於甲○○、乙○○部分撤銷，發回台灣高等法院高雄分院。
    理  由
本件原判決認定上訴人乙○○與張富台（通緝中）二人共同基於走私之犯意聯絡，各
出資新台幣（下同）五十萬元，推由張富台在大陸購得完稅價格三百四十七萬五千四
百四十七元，重一萬六千七百公斤之香菇一批，於民國八十七年六月間某日，經由不
詳船隻，以太空包偽裝之方式，自淪陷區大陸福州地區，私運進入台灣地區，再由乙
○○以每月二萬元之價格向原不知情之上訴人即被告甲○○租用高雄市○○路八五○
號倉庫藏匿。嗣於八十七年六月二十日乙○○告知甲○○倉庫內藏有走私物品香菇，
甲○○乃要求搬走，而於八十七年六月二十四日下午六、七時許，與乙○○分別召集
知情之莊岳勳、莊岳霖、藍萬春、余明輝、鄭乃銘（以上五人已經原審判處罪刑確定
）至上開倉庫，共同將太空包裝拆卸取出香菇，並搬上車號ＺＱ－八七五號卡車，擬
運送外出，尚未出發，即為警查獲而未遂，並扣得上述大陸香菇一萬六千七百公斤等
情。因而撤銷第一審判決，改判仍論處乙○○共同私運管制物品進口逾公告數額、甲
○○共同運送私運管制物品進口逾公告數額之走私物品未遂各罪刑，並就甲○○被訴
私運管制物品進口逾公告數額罪嫌部分，於理由欄說明其認為犯罪不能證明及不另諭
知無罪之理由，固非毫無見地。
惟查：（一）被告之自白，須非出於強暴、脅迫、利誘、詐欺或其他不正之方法，且
與事實相符者，始得採為證據，如果被告之自白，係出於不正方法，並非自由陳述，
即其取得自白之程序，已非適法，則不問自白內容是否確與事實相符，因其非係適法
之證據，即不能採為判決基礎；故審理事實之法院，遇有被告對於自白抗辯出於不正
方法取得時，應先查明其確非出於不正方法取得，始得採為判斷之依據。卷查乙○○
在原審抗辯其於警察借提訊問及檢察官複訊時所以自白，乃因平日生活優渥，為一生
活單純之婦女，驟然遭受羈押牢獄之苦難，且被羈押期間與銀行間之債務無法履行致
遭銀行聲請查封所有財產，心急如焚，欲尋求釋放之途徑，於看守所中受人誤導及借
提時警方之慫恿稱：「僅係農產品香菇之走私，沒什麼了不起的罪，判刑不重，招認
了就可保釋」云云，遂編織與張富台各出資五十萬元私運管制物品大陸生產之香菇進
口等情之不實犯罪事實，因而獲得交保等語，如果無訛，乙○○上開自白，即出於警
察之利誘，並非自由陳述，不能採為判決基礎。乃原審未詳予調查，並為必要之論斷
說明，遽採乙○○上開自白為判斷之依據，非但與採證法則有違，併有查證未盡之違
法。（二）被告前後不同之陳述，究竟何者為可採或均無可採取，審理事實之法院，
應從各方面詳予調查，以期發現真實，然後綜合一切相關之證據，本諸經驗及論理法
則，以為自由之判斷。卷查乙○○在偵查中經檢察官交由內政部警政署水上警察局第
五警察隊訊問時供稱：「警方查獲之走私香菇貨主是張富台與我合夥走私進口，我們
是以太空包夾藏香菇後，再委由同案涉嫌人甲○○公司所有之亞星三號貨輪載運由高
雄港進口」、「此次走私之香菇夾藏於太空包後約於本（八十七）年六月初左右，由
高雄港進口，是由亞星三號貨輪載運，裝卸及運往倉庫均由裝卸公司負責」云云（偵
查卷七○頁），檢察官訊問時供稱：「（此次香菇走私情形如何﹖）是從大陸福州走
私進口，直接到台灣來，是以亞星三號載運過來的，時間是大約六月初或中旬左右，
海關應該有資料可查」、「（何人決定香菇要如此掩飾進口？）是我跟張富台想出來
的，我是跟莊董（甲○○）講的，但他是用何名目進來的，我就不知道……」等語（
見偵查卷七四、七五頁）；然在第一審提出調查證據聲請狀載稱：本件涉案香菇並非
其所出資進口，實際出資及辦理進口之人為甲○○，因其與甲○○有同居關係，不忍
見其遭受牢獄之災，而代其受過扛罪，並為圖換取交保而為不實之供述。本案真正主
謀為甲○○與張富台，甲○○出資金額為六十五萬元，該款均由甲○○所營之航盛公
司提供，其中六十萬元由該公司會計於八十七年五月七日至銀行領款經手，另五萬元
由航盛公司開具支票交其前往寶島銀行兌領，有該公司支出憑單及帳冊可查等語，並
請求傳訊證人即該公司會計人員劉寶鳳、劉瓊黛以證明上情（見一審卷三一頁反面至
三三頁），而後於八十七年十月六日第一審審理時亦供稱：上開香菇係甲○○及張富
台所有等語（見一審卷五四頁）；在原審則一再辯稱：伊並未參與走私犯行，張富台
於五月底與伊聯絡要進一批煉鋼螢石，請伊幫忙找倉庫藏放，伊告知甲○○此事，甲
○○同意張富台寄放於倉庫外之空地，張富台乃在六月一日或二日將東西放在倉庫外
之空地上，直到六月二十日，有工人告訴伊東西不見了，伊問張富台該等物品之去處
，張富台說因下雨太空包內之香菇會壞掉，所以般進倉庫內，伊轉告甲○○，甲○○
乃要伊通知張富台搬走，至案發當天張富台表示已找到工人，並要伊幫忙，伊始代找
工人搬運云云，於警局初訊時亦供稱：扣案香菇之貨主係綽號阿富者，伊未與綽號阿
富者合夥，是綽號阿富者委託伊幫忙租用倉庫及僱用司機、搬運工人，伊並不知租用
倉庫之用途等語（見警卷五頁至七頁）。乙○○上開供述，既然前後不符，則以何者
可採或均無可採取﹖與判斷甲○○、乙○○二人應負之刑責攸關，自應從各方面詳予
調查，然後綜合調查所得之相關證據，本諸經驗及論理法則，以為自由判斷，本院前
次判決發回意旨，業已指明，乃原審仍未調查甲○○與張富台彼此間之關係及生意往
來情形，暨甲○○所營航盛公司之亞星三號於八十七年五、六月間進出台灣地區情形
與其貨物託運人，亦未調閱航盛公司八十七年間之帳冊暨收支有關之憑證及與寶島銀
行為支票往來情形，並詳細詰問證人劉寶鳳、劉瓊黛，資為判斷乙○○前後之陳述以
何者可採，而遽以劉寶鳳、劉瓊黛在原審證稱航盛公司有與永凱富公司交易螢石，如
有開支票亦是支付貨款，並未領出款項交付張富台云云，證人吳進昌證稱ＺＯ－八七
五號貨車係張富台向其借用等語，且依甲○○提出之海關艙單及進口報單亞星三號僅
於八十七年六月八日及六月二十三日進口報關二次，而證人黃宏進、高毓成、李進旺
、陳克勤均無法證明扣案之香菇係亞星三號於八十七年六月十日卸貨之太空包等情，
即認為乙○○所稱其與張富台各出資五十萬元由大陸福州地區私運扣案之香菇進入台
灣地區等情與事實相符，為可採信，其餘均摒棄不採，尚嫌速斷，難謂無查證未盡之
違法。（三）台灣地區與大陸地區人民關係條例第八十條第一項前段之未經許可航行
大陸地區罪，固以中華民國船舶、航空器或其他運輸工具之所有人、營運人或船長、
機長、其他運輸工具駕駛人為犯罪主體，屬於身分犯之一種；然因身分或其他特定關
係成立之罪，其共同實施或教唆幫助者，雖無特定關係，仍以共犯論，觀諸刑法第三
十一條第一項之規定即明。故非上開條例第八十條第一項前段所定之犯罪主體，如與
具有該犯罪主體身分之人共同違反同條例第二十八條第一項規定航行至大陸地區，仍
共犯同條例第八十條第一項前段之罪。原判決事實欄既認定乙○○與張富台共同基於
走私之犯意聯絡，各出資五十萬元，推由張富台在大陸購得完稅價格三百四十七萬五
千四百四十七元，重一萬六千七百公斤之香菇一批，於八十七年六月間某日，經由不
詳船隻，以太空包偽裝之方式，自大陸福州地區，私運進入台灣地區等情，則張富台
如何前往大陸地區﹖是否駕駛其用以私運香菇進入台灣地區之船舶前往﹖該船舶否屬
於中華民國籍﹖如係中華民國船舶，其航行至大陸地區是否申請許可﹖抑或屬於中華
民國以外之船舶由大陸地區私運上開香菇進入台灣地區而非由台灣地區航行至大陸地
區﹖凡此攸關台灣地區與大陸地區人民關係條例第八十條第一項之適用。乃原判決事
實欄竟未予明白認定，本院自無從為其法律適用是否適當之判斷。（四）犯罪之成立
，除應具備各罪之特別要件外，尤須具有故意或過失之一般要件，但過失行為之處罰
，以有特別規定者為限，而懲治走私條例第三條第一項之運送走私物品罪，並無處罰
過失犯之規定，故運送走私物品者，如非出於故意，即不成立該罪。原判決事實欄認
定乙○○向甲○○租用倉庫藏放之初，甲○○並不知乙○○用以藏放走私物品香菇，
嗣於八十七年六月二十日經乙○○之告知，即要求搬走，再於八十七年六月二十日與
乙○○分別召集莊岳勳、莊岳霖、藍萬春、余明輝、鄭乃銘等人將該走私物品香菇搬
上貨車，擬運送外出等情，如果無訛，甲○○於獲知乙○○等人將走私物品香菇藏放
於其出租之倉庫內，既立即要求乙○○將該走私物品搬出，不同意繼續藏放，嗣後於
乙○○欲搬走時，復僅邀請莊岳勳等人將藏放於倉庫內之走私物品搬上貨車運出倉庫
，而無運送之目的地，則其之邀請莊岳勳等人將上開走私物品搬上貨車，是否有運送
走私物品之犯意﹖非無研求餘地，原判決就此犯罪成立之要件既未於事實欄明白認定
，復未於理由欄詳細說明，遽依懲治走私條例第三條第三項、第一項論處甲○○共同
運送私運管制物品進口逾公告數額之走私物品未遂罪刑，顯失其依據，難謂其為適法
。（五）本件起訴書證據並所犯法條欄前段已敘明甲○○涉犯之法條為懲治走私條例
第二條第一項之私運管制物品進口罪，及同條例第三條第三項、第一項之運送管制物
品未遂罪嫌，原判決理由第三段內竟謂起訴書漏列甲○○涉犯運送管制物品未遂罪部
分之法條，惟起訴事實已有敘及，自得併予審究云云，顯與該起訴書所載內容不符，
亦有可議。以上諸端，或為上訴意旨所指摘，或為本院得依職權調查之事項，應認原
判決關於甲○○、乙○○部分仍有撤銷發回更審之原因。
據上論結，應依刑事訴訟法第三百九十七條、第四百零一條，判決如主文。
中      華      民      國     九十     年      七      月     十九     日
                              最高法院刑事第九庭
                                  審判長法官  莊  登  照
                                        法官  洪  明  輝
                                        法官  黃  一  鑫
                                        法官  魏  新  和
                                        法官  林  秀  夫
      右正本證明與原本無異
                                              書  記  官
中      華      民      國     九十     年      七      月    二十五    日


司法院資訊處製作；財團法人民間司法改革基金會備份。
